【裁判字號】    90,上,46
【裁判日期】    900905
【裁判案由】    遷讓房屋
【裁判全文】
臺灣高等法院民事判決  九十年度上字第四六號
    上  訴  人
    即被上訴人  宜蘭縣羅東鎮公所
    法定代理人  游榮華
    上  訴  人  甲○○
右當事人間遷讓房屋事件，兩造對於中華民國八十九年十月十二日臺灣宜蘭地方法院
八十八年度訴字第三七三號第一審判決各自提起上訴，本院判決如左：
    主    文
原判決關於駁回宜蘭縣羅東鎮公所後開第二項之訴部分暨訴訟費用之裁判均廢棄。
甲○○應自民國八十六年十一月二十六日起至遷讓房屋（如原判決第一項所示）及返
還冷凍設備之日止，按月給付上訴人新臺幣壹萬肆仟伍佰捌拾參元。
甲○○之上訴駁回。
第一、二審訴訟費用，由甲○○負擔。
原判決第一項所示之「冷凍設備乙式」更正為「勝豐牌十馬力冷凍機一組；勝豐牌十
五馬力冷凍機一組；氨氣桶一粒；製冰桶一二０個及製冰設備一式；冷凍庫一間」。
    事    實
甲、上訴人宜蘭縣羅東鎮公所(下稱羅東鎮公所)方面：
壹、聲明：
一、上訴聲明：(一)原判決不利於上訴人部分廢棄。(二)右廢棄部分，被上訴人應自民國
    （下同）八十六年十一月二十六日起至遷讓房屋及返還冷凍設備之日止，按月給
    付上訴人新臺幣（下同）一萬四千五百八十三元。
二、答辯聲明：上訴駁回。
貳、陳述：除與原判決記載相同者，茲引用之外，補稱：
一、訴外人陳石美容、林登江於本院七十九年度上更一字第七號訴訟中自陳，系爭房
    屋後半部由陳石美容取得所有權並經營冷藏庫，該判決亦判定陳石美容等人應將
    系爭建物拆除，將土地返還上訴人，並經最高法院七十九年度台上字第二七０七
    號駁回其等二人之上訴而確定，可證羅東冷凍廠之合夥關係，於五十四年十一月
    十三日解散後，系爭房屋及冷凍設備縱非歸陳石美容所有，陳石美容亦已取得事
    實上之處分權，其後再贈與上訴人，上訴人即已取得所有權或事實上處分權，是
    上訴人於租賃期限屆滿後，自得依民法第七百六十七條及兩造之約定，請求返還
    系爭房屋及冷凍設備。
二、不當得利之請求權人，非僅以所有權人為限。上訴人因被上訴人租賃期限屆滿，
    拒不返還系爭房屋及冷凍設備，致伊受有無法有效利用系爭房屋及冷凍設備之損
    害，從而上訴人不論基於所有權人、事實上處分權人抑或出租人之地位，均得依
    不當得利之法律關係，請求被上訴人給付相當於使用金之賠償。
三、系爭冷凍設備之廠牌、規格、數量如下：勝豐牌十馬力冷凍機一組；勝豐牌十五
    馬力冷凍機一組；氨氣桶一粒；製冰桶一二０個及製冰設備一式；冷凍庫一間。
乙、上訴人甲○○方面：
壹、聲明：
一、上訴聲明：(一)原判決不利上訴人部分廢棄。(二)右廢棄部分，被上訴人在第一審之
    訴暨假執行之聲請均駁回。
二、答辯聲明：上訴駁回。
貳、陳述：除與原判決記載相同者，茲引用之外，補稱：
一、系爭房屋及冷凍設備為新羅東冷凍工廠所有，陳石美容非所有權人，被上訴人自
    不因陳石美容之贈與取得所有權，其依民法第七百六十七條規定，訴請上訴人返
    還，即屬無據。
二、上訴人為系爭房屋及冷凍設備之公同共有人，因被上訴人要求拆屋還地，不得已
    與被上訴人訂定經營管理契約，惟被上訴人非所有權人，亦無事實上之管理權，
    依最高法院七十六年度台上字第一二九二號判例，雙方租賃關係不存在，被上訴
    人自不得本於租賃契約，請求上訴人返還租賃物。
    理    由
一、羅東鎮公所起訴主張：兩造於八十三年十一月十八日簽立「羅東鎮第二公有零售
    市場附設冷凍委託經營管理契約」，由羅東鎮公所將所有坐落宜蘭縣羅東鎮第二
    公有零售市場附設冷凍廠之系爭房屋乙棟，如原判決附圖斜線所示面積八０平方
    公尺（下稱系爭房屋）及冷凍設備乙式委託甲○○經營管理，期間為三年，自八
    十三年十一月二十四日起至八十六年十一月二十五日止。依委託經營管理契約第
    三條第二款之約定，羅東鎮公所於委託經營管理期間屆滿前之八十六年十月三十
    日，即函請甲○○在委託管理期間屆滿時，將標的物無條件點交予羅東鎮公所接
    管，並即遷出，惟甲○○於八十六年十一月二十五日屆期後拒不搬遷，爰依該經
    營管理契約之約定、所有物返還請求權及不當得利之法律關係，求為命甲○○返
    還系爭房屋、冷凍設備及按月給付羅東鎮公所一萬四千五百八十三元賠償金之判
    決。（原審判命甲○○應將系爭房屋遷空，並連同冷凍設備乙式返還羅東鎮公所
    ，駁回羅東鎮公所其餘請求，兩造各就其敗訴部分提起上訴。）
二、甲○○則以：系爭房屋及冷凍設備之所有權人為新羅東冷凍工廠，並非訴外人陳
    石美容，羅東鎮公所自不因陳石美容之贈與而取得系爭房屋及冷凍設備之所有權
    ，或事實上之處分權，不得依民法第七百六十七條之規定請求伊遷讓返還房屋及
    冷凍設備；另兩造租賃契約因羅東鎮公所無占有、使用或管理系爭房屋及冷凍設
    備之權利，且從未交付租賃物，不符租賃要件，故租賃契約不存在；況伊因繼承
    而取得「新羅東冷凍工廠」合夥人石德發之合夥權，為系爭房屋及冷凍設備所有
    權人之一，最終得基於所有權人之地位請求羅東鎮公所返還，羅東鎮公所之請求
    顯無保護必要等語，資為抗辯。
三、查，羅東鎮公所主張於八十三年十一月十八日將系爭房屋及冷涷設備乙式委託甲
    ○○經營管理，期間為三年，自八十三年十一月二十四日起至八十六年十一月二
    十五日止，羅東鎮公所業於八十六年十月三十日即函請甲○○在期限屆滿時將標
    的物無條件點交予羅東鎮公所接管，並即遷出，惟甲○○至八十六年十一月二十
    五日屆期迄今仍拒不搬遷，而系爭冷凍設備為「勝豐牌十馬力冷凍機一組；勝豐
    牌十五馬力冷凍機一組；氨氣桶一粒；製冰桶一二０個及製冰設備一式；冷凍庫
    一間」等事實，有羅東鎮第二公有零售市場附設冷涷廠委託經營管理契約、羅東
    鎮公所八十六年十月三十日八六鎮建字第一八七一六號函附原審為證，復為甲○
    ○所不爭執，自堪信為真實。
四、次查，兩造於八十三年十一月十八日所訂立之「羅東鎮第二公有零售市場附設冷
    涷廠委託經營管理契約」，雖名為委託經營管理契約，實係由羅東鎮公將系爭房
    屋及冷凍設備交付予甲○○使用經營，甲○○則應一次交付三年之使用金，亦即
    由一方將物交由他方使用收益，他方支付對價，其性質與租賃契約相當。且租賃
    契約之成立，並不以出租人對於租賃物有所有權為要件，若出租人就租賃標的物
    有事實上之管理權，亦無不可。甲○○雖以前揭情詞置辯；惟查：
(一)、訴外人林登江於四十二年十二月十八日以「羅東冷藏庫籌備人」名義與羅東鎮公
    所訂立土地租賃契約，承租坐落宜蘭縣羅東鎮○○段一四三地號土地即宜蘭縣羅
    東鎮第二公有零售市場空地，興建冷藏庫，並以合夥組織經營之，期間三年，期
    滿因未另訂書面成為不定期租賃；至五十四年間，「羅東冷凍廠」停止營業及解
    散，並分割合夥財產，前揭未辦保存登記之冷藏庫分為前段及後段，前段分歸劉
    修齡、林素容、林惠恭等三人所有，由林登江經營四川商行，後段部分暨其內之
    冷凍機器、電力設備、冷凍庫等分歸石德發、陳石滿、林石阿麵等三人所有，交
    由石德發之女陳石美容繼續經營冷凍庫，嗣經羅東鎮公所以林登江及陳石美容為
    共同被告訴請其等拆屋還地，判決羅東鎮公所勝訴確定等事實，為兩造所不爭執
    ，復經原法院調閱該院七十七年度訴字第三五五號、本院七十九年度上更(一)字第
    七號民事卷宗查明屬實，有共有物分割契約書、羅東冷凍工廠合夥股東決議書附
    該卷內可佐，而林登江於本院七十九年度上更一字第七號審理中主張系爭房屋後
    半部由陳石美容經營冷藏庫，陳石美容亦自承：「系爭土地上建物平房，前半部
    由林登江取得，後半部由陳石美容取得，分別經營商店與冷藏庫」，可見「羅東
    冷涷廠」之合夥組織業已解散，於合夥關係解散後，系爭房屋之處分權及冷凍設
    備所有權即由原合夥人石德發等人轉讓與陳石美容，故上開確定判決肯認陳石美
    容就系爭房屋有拆屋之權能。又，甲○○在羅東鎮公所於八十一年間，依上開確
    定判決聲請強制執行拆屋還地，於強制執行程序中，陳石美容在八十一年六月二
    十九日書立捐贈承諾書，承諾將系爭房屋及冷涷設備捐贈與羅東鎮公所，甲○○
    非惟未有任何爭執或主張其為共有人之一，甚且為陳石美容之代理人；陳石美容
    復在八十三年三月十五日書立贈與契約書，將系爭房屋及冷涷設備捐贈交付與羅
    東鎮公所完畢，此有甲○○承認真正之捐贈承諾書及贈與契約書附原審卷可按，
    參諸原合夥人石德發、陳石滿、林石阿麵或其等之繼承人自始均未有異議等情，
    益證陳石美容確已取得系爭房屋之事實上處分權及冷凍設備所有權，並已轉讓與
    羅東鎮公所至明。甲○○所辯陳石美容並未取得系爭房屋處分權及冷凍設備所有
    權，羅東鎮公所不因陳石美容之贈與而取得任何權利，自非可取。
(二)、陳石美容復與石德發、林石阿麵、石澄洋、石澄田等人於五十五年五月十八日共
    同在系爭房屋合夥成立「新羅東冷凍工廠」，由陳石美容為合夥代表人，固有臺
    灣省宜蘭縣政府營利事業登記證、臺灣省政府建設廳工廠登記證在卷可稽及宜蘭
    縣政府八十七年十一月二十三日八七府建工字第一四Ｏ九七Ｏ號函檢附新羅東冷
    凍工廠營利事業基本資料附原審卷可稽；惟「羅東冷凍工廠」於五十四年停止營
    業及解散後，原合夥人石德發等人已將系爭房屋處分權及冷凍設備所有權讓與陳
    石美容，由伊繼續經營冷凍庫，理由有如前述，復無任何證據可證伊有將系爭房
    屋及冷凍設備移轉予「新羅東冷凍工廠」之情事，且依甲○○提出之系爭房屋房
    屋稅繳款書，其納稅義務人名義雖於八十七年變更為「新羅東冷凍工廠」，惟房
    屋稅之繳交屬賦稅問題，尚難憑以為所有權歸屬認定之依據，甲○○徒以「新羅
    東冷凍工廠」之廠址設於系爭房屋，且為納稅義務人為由，抗辯系爭房屋及冷凍
    設備已移轉為「新羅東冷凍工廠」所有，陳石美容無權將之贈與羅東鎮公所云云
    ，亦不足為採。
(三)、羅東鎮公所自陳石美容受讓取得系爭房屋處分權及冷凍設備所有權後，即對外公
    開招標委託經營管理，甲○○參加投標並得標後，始與羅東鎮公所訂立前揭「羅
    東鎮第二公有零售市場附設冷涷廠委託經營管理契約」，此有標單及開標記錄表
    附原審卷可稽；甲○○雖辯稱伊原即占有系爭房屋及冷凍設備，故羅東鎮公所從
    未交付，與租賃之要件不符云云。惟縱甲○○於訂約前即已占有系爭租賃標的物
    屬實，但在兩造達成租賃合意時，依民法第七百六十一條第一項、第九百四十六
    條第二項規定，即生占有移轉之效力，甲○○抗辯羅東鎮公所未交付租賃物，兩
    造間之租賃契約不存在云云，洵不足採。
(四)、至甲○○所辯伊為系爭房屋及冷凍設備所有權人之一，最終得基於所有權人之地
    位請求羅東鎮公所返還，故羅東鎮公所之請求為權利濫用，並無保護必要乙節。
    按民法第一百四十八條固規定行使權利不得以損害他人為主要目的，惟若當事人
    行使權利，雖足使他人喪失利益，而苟非以損害他人為主要目的，即不在該條所
    定範圍內，最高法院著有四十五年台上字第一０五號判例可參。羅東鎮公所基於
    兩造間之契約約定，於租期屆滿後向甲○○請求遷讓房屋，係本於出租人之地位
    行使其權利，自有其利益存在，並非以損害他人為主要目的，與民法第一百四十
    八條所規定之權利濫用尚屬有間。況甲○○所辯系爭房屋及冷凍設備之所有權人
    為「新羅東冷凍工廠」，並非可採，其理由有若前述，則甲○○亦不因繼承「新
    羅東冷凍工廠」合夥人石德發之權利而為系爭房屋及冷凍設備共有人，自無得向
    羅東鎮公所主張行使所有權之餘地。甲○○此部分之抗辯，自屬無據。
五、綜此可見，甲○○之抗辯均非可採。況且，即令陳石美容確實無權將系爭房屋之
    處分權及冷凍設備之所有權贈與羅東鎮公所，如甲○○所稱伊僅為實際管理權人
    ，惟羅東鎮公所至少亦因陳石美容之轉讓及交付，取得系爭租賃物之管理、使用
    及收益之權利，此即無礙於兩造委託管理經營契約之成立。茲兩造間委託管理經
    營契約第三條第二款約定：「管理期限屆滿，除雙方同意繼續管理並於管理契約
    一個月前提出申請，另訂立契約外，乙方（即甲○○）應將標的物無條件點交甲
    方（即羅東鎮公所）接管並即遷出。」乃屬定有租賃期限之租賃契約，其租賃關
    係依民法第四百五十條第一項規定於租賃期限屆滿時即八十六年十一月二十五日
    消滅。羅東鎮公所已以存證信函通知甲○○不再續約，兩造間之租賃關係於租期
    屆滿即歸消滅，依上開約定，甲○○自有返還系爭房屋及冷凍設備之義務。
六、末按無法律上之原因而受利益，致他人受損害者，應返還其利益，民法第一百七
    十九條前段定有明文；又租賃關係消滅後，承租人繼續占用租賃標的物，可能獲
    得相當於租金之利益，出租人亦因而受有不能使用收益之損害，乃社會通常之觀
    念，是則，羅東鎮公所依不當得利返還請求權，請求甲○○返還相當於原約定使
    用金（即租金）之不當得利，於法有據。
七、從而，羅東鎮公所依兩造契約之約定，請求甲○○應將坐落於羅東第二公有零售
    市場附設冷凍廠內之系爭房屋，如原判決附圖斜線所示面積八０平方公尺部分遷
    出，並連同冷凍設備乙式返還羅東鎮公所；及依不當得利之法律關係請求甲○○
    自八十六年十一月二十六日起至遷讓返還系爭房屋及冷凍設備日止，按月給付一
    萬四千五百八十三元（以原使用金三年為五十二萬五千元計算），均為有理由，
    應予准許。原審判命甲○○應遷讓返還系爭房屋及冷凍設備，並為假執行之宣告
    部分，於法並無違誤；甲○○就此提起上訴，指摘原判決不當，求予廢棄改判，
    為無理由，應予駁回。至原審判決駁回羅東鎮公所不當得利請求部分，尚有有洽
    ；羅東鎮公所就此提起上訴，為有理由，爰廢棄原判決此部分，改判如主文第二
    項所示，並將原判決第一項所示之「冷凍設備乙式」更正為「勝豐牌十馬力冷凍
    機一組；勝豐牌十五馬力冷凍機一組；氨氣桶一粒；製冰桶一二０個及製冰設備
    一式；冷凍庫一間」，以資明確。
八、羅東鎮公所依兩造間之約定請求甲○○遷讓返還爭房屋及冷凍設備，既有理由，
    其另依民法第七百六十七條請求甲○○返還，核屬請求權競合之合併，其中一請
    求權有理由，其起訴之目的已達，自無庸再事審究其他請求權是否有理由；且本
    件事證已臻明確，兩造其餘之陳述，核與判決之結果無影響，亦毋需一一論列，
    附此敘明。
九、據上論結，羅東鎮公所之上訴，為有理由；甲○○之上訴為無理由，依民事訴訟
    法第四百四十九條第一項、第四百五十條、第七十八條，判決如主文。
中      華      民      國     九十     年      九      月      五      日
                                    民事第三庭
                                        審判長法  官  張  宗  權
                                              法  官  蕭  艿  菁
                                              法  官  吳  秀  美
右正本係照原本作成。
不得上訴。
中      華      民      國     九十     年      九      月      六      日
                                               書記官  常  淑  慧


司法院資訊處製作；財團法人民間司法改革基金會備份。
